【裁判字號】    87,訴,2284
【裁判日期】    890515
【裁判案由】    塗銷地上權登記
【裁判全文】
臺灣臺北地方法院民事判決  八十七年度訴字第二二八四號
    原      告  劉懷忠即祭祀公業劉德安之管理人
                              .
    訴訟代理人  吳嘉榮律師
    被      告  乙○○      住台北市○○區○○路十六巷四一弄四號二樓
                甲○○      住台北市○○區○○路十六巷四一弄二號三樓
右當事人間請求塗銷地上權登記事件，本院判決如左：
    主    文
原告之訴駁回。
訴訟費用由原告負擔。
    事    實
甲、原告方面：
壹、聲明
一、被告甲○○應將如附表一所示地上權登記予以塗銷。
二、被告乙○○應將如附表二所示地上權登記予以塗銷。
貳、陳述
一、按祭祀公業係派下員全體公同共有祖產之總稱，故有關祭祀公業之訴訟，祭祀公
    業並無當事人能力，乃應由其派下員全體起訴或被訴，惟如該祭祀公業設有管理
    人者，得以該管理人名義代表派下全體起訴或被訴（請參照最高法院七十四年台
    上字第一三五九號及七十四年台抗字第四○號判例），本件為關於祭祀公業之訴
    訟，因祭祀公業劉德安設有管理人劉懷忠，有台北市文山區公所八十四年七月十
    日北市文民字第一七六五六號函及土地登記簿謄本（原證一、二號）可稽，則依
    上揭最高法院判例意旨，原告自得以祭祀公業劉德安管理人名義代全體派下員提
    起本件訴訟，合先陳明。次按因繼承而於登記前已取得不動產物權者，非經登記
    不得處分其物權，民法第七百五十九條固定有明文，惟若被繼承人於法不生取得
    物權之法律效果者，其繼承人不僅無繼承其物權之可言，且負有塗銷物權登記之
    義務，故以其繼承人為被告訴請塗銷物權登記時，自無須先辦理物權繼承登記始
    准許塗銷登記（請參照最高法院七十六年度台上字第一七四三號判決及司法院第
    一廳（七四）廳民一字第一一八號函復台灣高等法院研究意見）。本件原告起訴
    原以丙○○為被告訴請塗銷系爭如附表一所示之地上權登記惟經鈞院曉諭查址
    ，始發見丙○○業已亡故，有戶籍登記簿謄本（證四號）可稽，既丙○○已亡故
    ，且其生前於法又不生取得系爭如附表一所示地上權之法律效果，已俱如前述，
    則其繼承人即被告甲○○即無從以繼承為原因而繼受取得系爭如附表一所示之地
    上權，揆諸上揭最高法院判決意旨，原告自得直接訴請被告甲○○塗銷系爭如附
    表一所示之地上權登記。
二、按台灣之祭祀公業並非法人，僅屬於某死亡者後裔公同共有祀產之總稱，其本身
    並無權利能力，不能為權利之主體，其財產應為祭祀公業派下公同共有（請參照
    最高法院三十九年台上字第三六四號判例及七十五年度台上字第七六四號判決意
    旨），故祭祀公業全體派下公同共有祀產之管理、處分，應得全體派下同意，否
    則，其處分及管理行為，對全體派下即不生效力（請參照最高法院十九年上字第
    二四一八號、七十八年台上字第四五五號判例）。
三、次按台灣省政府於民國三十八年間以三八戍微府綱地甲字第○一九八一號代電各
    縣市政府之「台灣省各界縣市辦理單獨聲請地上權設定登記應行注意事項」（下
    稱該注意事項）第十七條後段規定，單獨聲請地上權設定登記者，應以建物基地
    使用人已向基地所有權人訂有口頭或書面之合法租賃契約或地上權契約，而基地
    所有人拒不履行共同申請者，使用人可陳明不能覓致義務人共同申請登記事由，
    提繳鄉鎮區公所保證書及繳納租金等憑證，為其單獨聲請設定地上權之前提要件
    （請參照最高法院五十八年度台上字第三二九七號及司法院第一廳七十一年五月
    十四日 (七一)廳民字第○三六八號函示意旨）。
四、查祭祀公業劉德安全體派下員於台灣光復後，為因應台灣地區所有土地之全面清
    理，以及有效管理祭祀公業劉德安全體派下員公同共有坐落台北市○○區○○段
    二小段五六二地號（重測前為台北縣深坑鄉○○段四四四號）土地，曾於三十六
    年七月一日召開派下員大會決議選任訴外人劉成家及已故之派下員劉幼、劉聘、
    劉被、劉永土、劉英、劉四進、劉稻、劉新英等九人為管理人，並以訴外人劉成
    家為管理人代表保管系爭土地之所有權狀，有舊式土地登記簿謄本及其附件管理
    人名冊（原證三號）可稽，以為合理管理系爭屬祭祀公業劉德安全體派下員公同
    共有之系爭五六二地號土地。
五、次查訴外人劉成家等九人經祭祀公業劉德安全體派下員選任為管理人後，於管理
    系爭五六二地號土地期間，其中已故之管理人劉永土於未經祭祀公業劉德安全體
    派下員決議，甚或未經其他管理人同意取得系爭土地所有權狀之情形下，竟擅自
    以管理人代表名義，將系爭五六二地號內面積二五．七二平方公尺（即七．七八
    坪）土地設定地上權予被告乙○○及被告甲○○之被繼承人丙○○等二人之被繼
    承人劉士國及訴外人劉有登、劉四進、劉有財、劉桂等五人應有部分各五分之一
    ，除有舊式土地登記簿謄本（請詳原證三號）可稽外，並經證人劉成家於鈞院八
    十九年四月二十八日言詞辯論時證述明確。既被告等之被繼承人劉士國就系爭五
    六二地號內面積二五．七二平方公尺土地設定應有部分五分之一之地上權登記，
    未經祭祀公業劉德安全體派下員同意，則其對祭祀公業劉德安派下員全體自不生
    取得地上權之法律效果（請參照最高法院十九年上字第二四一八號、七十八年台
    上字第四五五號判例及六十六年度台上字第八五七號、七十二年度台上字第三七
    一二號、七十八年度台上字第六○七號、七十八年度台上字第九三五號、七十八
    年度台上字第一七四九號判決意旨）。是以，被告等非僅無從基於繼承關係取得
    渠等被繼承人劉士國就系爭五六二地號內面積二五．七二平方公尺土地設定應有
    部分五分之一之地上權，甚且負有塗銷以繼承為原因而辦畢如附表一、二所示之
    地上權登記義務，原告自得依民法第七百六十七條中段妨害除去請求權之規定，
    對被告等為本件塗銷地上權登記之請求。
六、依前所述，姑不問被告等之被繼承人劉士國於未經祭祀公業劉德安全體派下員同
    意所為系爭五六二地號內面積二五．七二平方公尺土地應有部分五分之一之地上
    權設定登記，對祭祀公業劉德安全體派下員不生效力。退步言之，即令被告等之
    被繼承人劉士國所為上開地上權之設定登記，係依台灣省政府於三十八年間以三
    八戍微府綱地甲字第○一九八一號代電各縣市政府之「台灣省各界縣市辦理單獨
    聲請地上權設定登記應行注意事項」規定而單獨或協同已故管理人之一劉永土辦
    理登記，惟依該注意事項規定，基地使用人得單獨依三十五年十月二日頒布之土
    地登記規則第十七條後段規定聲請地上權設定登記，原係以「如建物基地使用人
    已向基地所有權人訂有口頭或書面之合法租賃契約或地上權契約，而基地所有人
    拒不履行共同申請者，使用人可陳明不能覓致義務人共同申請登記事由，提繳鄉
    鎮區公所保證書及繳納租金等憑證」為其前提要件，觀之該注意事項第一項規定
    至明，已俱如前述。惟查被告等之被繼承人劉士國與祭祀公業劉德安全體派下員
    間就系爭土地並無任何口頭或書面之租賃契約或地上權設定契約，業經證人劉成
    家證述明確在卷，再徵諸被告等及渠等之被繼承人劉士國自始至終均未給付原告
    或其他派下員使用系爭五六二地號內二五．七二平方公尺土地之任何對價租金之
    事實至明，遑論於申請登記時曾提繳鄉鎮區公所保證書及繳納租金等憑證，據以
    為辦理上開地上權設定登記，則被告等之被繼承人劉士國於系爭屬祭祀公業劉德
    安全體派下員公同共有系爭五六二地號內面積二五．七二平方公尺土地，所為應
    有部分五分之一之地上權設定登記，於法即未具上揭該注意事項規定之要件，自
    不生取得地上權之法律效果。既被告等之被繼承人劉士國就系爭五六二地號內二
    五．七二平方公尺土地所為應有部分五分之一之地上權登記對祭祀公業劉德安全
    體派下員不生取得地上權之法律效果，則被告等自無從以繼承原因辦理如附表一
    、二所示之地上權繼承登記，原告亦得依民法第七百六十七條中段規定，請求被
    告等塗銷附表一、二所示之地上權登記（請參照司法院第一廳七十一年五月十四
    日（七一）廳民一字第○三六八號函示意旨），法理益明。
參、證據：提出台北市文山區公所八十四年七月十四日函、土地登記簿謄本。
          並聲請調取台北市古亭地政事務所三十八年十一月十四日收件景美字第一
          四一五號登記申請卷宗。
          及聲請訊問證人劉成家。
乙、被告方面：
壹、聲明：駁回原告之訴。
貳、陳述：被告並不清楚三十八年間之事。被告之地上權都是繼承而來，沒有道理塗
          銷，下還有很多其他人都是這樣。
參、證據：提出建物登記謄本、土地登記簿謄本影本為證。
丙、本院依職權調取本院八十五年度訴字第三六八五號李汪春對甲○○等人請求拆屋
    還地案卷。
    理    由
一、原告起訴主張：
（一）祭祀公業劉德安之全體派下員於台灣光復後，為管理該祭祀公業全體派下員公
      同共有坐落台北市○○區○○段二小段五六二地號（重測前為台北縣深坑鄉○
      ○段四四四號）土地，曾於三十六年七月一日召開派下員大會決議選任訴外人
      劉成家及已故之派下員劉幼、劉聘、劉被、劉永土、劉英、劉四進、劉稻、劉
      新英等九人為管理人，並以劉成家為管理人代表保管系爭土地之所有權狀。該
      九人於管理系爭五六二地號土地期間，其中已故之管理人劉永土於未經祭祀公
      業劉德安全體派下員決議，甚或未經其他管理人同意取得系爭土地所有權狀之
      情形下，竟擅自以管理人代表名義，將上開五六二地號內面積二五．七二平方
      公尺（即七．七八坪）土地（下稱系爭土地）設定地上權予被告乙○○及被告
      甲○○之被繼承人丙○○等二人之被繼承人劉士國及訴外人劉有登、劉四進、
      劉有財、劉桂等五人應有部分各五分之一。此對祭祀公業劉德安派下員全體應
      不生取得地上權之法律效果，被告等非僅無從基於繼承關係取得渠等被繼承人
      劉士國就系爭土地設定應有部分五分之一之地上權，甚且負有塗銷以繼承為原
      因而辦畢如附表一、二所示之地上權登記義務，原告自得依民法第七百六十七
      條中段妨害除去請求權之規定，對被告等為本件塗銷地上權登記之請求。
（二）退步言之，即令被告等之被繼承人劉士國所為上開地上權之設定登記，係依台
      灣省政府於三十八年間以三八戍微府綱地甲字第○一九八一號代電各縣市政府
      之「台灣省各界縣市辦理單獨聲請地上權設定登記應行注意事項」第一項規定
      ，而單獨或協同已故管理人之一劉永土辦理登記，惟依該注意事項規定，基地
      使用人得單獨依三十五年十月二日頒布之土地登記規則第十七條後段規定聲請
      地上權設定登記，須以「如建物基地使用人已向基地所有權人訂有口頭或書面
      之合法租賃契約或地上權契約，而基地所有人拒不履行共同申請者，使用人可
      陳明不能覓致義務人共同申請登記事由，提繳鄉鎮區公所保證書及繳納租金等
      憑證」為其前提要件，但被告等之被繼承人劉士國與祭祀公業劉德安全體派下
      員間，就系爭土地並無任何口頭或書面之租賃契約或地上權設定契約，業經證
      人劉成家證述，再徵諸被告等及渠等之被繼承人劉士國自始至終均未給付原告
      或其他派下員使用系爭土地之任何對價租金之事實至明，遑論於申請登記時曾
      提繳鄉鎮區公所保證書及繳納租金等憑證，據以為辦理上開地上權設定登記，
      則被告等之被繼承人劉士國於系爭屬祭祀公業劉德安全體派下員公同共有之系
      爭土地，所為應有部分五分之一之地上權設定登記，亦未具備上揭該注意事項
      規定之要件，自不生取得地上權之法律效果。則被告等自無從以繼承原因辦理
      如附表一、二所示之地上權繼承登記，原告亦得依民法第七百六十七條中段規
      定，請求被告等塗銷附表一、二所示之地上權登記。
二、被告則以：被告並不清楚三十八年間之事。被告之地上權都是繼承而來，沒有道
    理塗銷，派下還有很多其他人都是這樣等語，資為抗辯。
三、經查，關於原告主張之：祭祀公業劉德安之派下員曾於三十六年七月一日召開派
    下員大會決議選任劉成家及劉幼、劉聘、劉被、劉永土、劉英、劉四進、劉稻、
    劉新英等九人為管理人。嗣由劉永土以管理人代表名義，將該祭祀公業所有之坐
    落台北市○○區○○段二小段五六二地號（重測前為台北縣深坑鄉○○段四四四
    號）內面積二五．七二平方公尺（即七．七八坪）之土地，設定地上權予被告乙
    ○○及被告甲○○之被繼承人丙○○等二人之被繼承人劉士國，及訴外人劉有登
    、劉四進、劉有財、劉桂等五人，應有部分各五分之一等事實，業據原告提出台
    北市文山區公所八十四年七月十四日函、土地登記簿謄本為證，並有本院因原告
    聲請所調取之台北市古亭地政事務所三十八年十一月十四日收件景美字第一四一
    五號登記申請卷宗影本附卷可稽，核均相符，且為被告所不爭執，自堪認真實。
四、次查：
（一）前開台北市古亭地政事務所三十八年十一月十四日收件景美字第一四一五號登
      記申請卷宗影本（見本院卷第六三至七０頁）顯示，劉永土係以「祭祀公業劉
      德安管理代表」名義就系爭土地，會同劉士國等五人，雙方委任代書於三十八
      年十月間向地政事務所申請，於三十八年十一月十四日送件登記，由祭祀公業
      劉德安設定地上權予（被告乙○○及被告甲○○之被繼承人丙○○等二人之被
      繼承人）劉士國等五人、應有部分各五分之一，存續期間約定為「無限」，地
      租或利息約定為「無料」（按即免費），其發生原因載為於十五年八月間在上
      揭土地上建築房屋，劉士國等五人為建物所有權人。
（二）原告固指劉永土係未經祭祀公業劉德安全體派下員決議，或未經其他管理人劉
      成家、劉幼、劉聘、劉被、劉英、劉四進、劉稻、劉新英同意，而擅自為上揭
      地上權設定行為。惟當事人主張有利於己之事實者，就其事實有舉證之責任。
      但法律別有規定，或依其情形顯失公平者，不在此限，民事訴訟法第二百七十
      七條定有明文。劉永土既係祭祀公業劉德安之管理人，有權代表該祭祀公業為
      法律行為；且由上開地上權登記申請卷宗之內容觀之，其為系爭地上權之設定
      獲有授權；又其事實發生於三十八年間，迄至本件起訴已隔近四十年，初始受
      地上權設定者為被告乙○○之被繼承人劉士國、被告甲○○之被繼承人丙○○
      之被繼承人劉士國，等五人，故如謂須由二被告就「於三十八年間，劉永土會
      同為該地上權登記申請時，係有經祭祀公業劉德安全體派下員決議，或有經其
      他管理人劉成家、劉幼、劉聘、劉被、劉英、劉四進、劉稻、劉新英同意」之
      積極事實負舉證責任，依其情形顯失公平。自應由原告就其所主張之「未經祭
      祀公業劉德安全體派下員決議，或未經其他管理人劉成家、劉幼、劉聘、劉被
      、劉英、劉四進、劉稻、劉新英同意」之消極事實，負舉證責任。然原告所聲
      請訊問之證人劉成家（按為一年一月十日生），就上開三十八年間之事到庭證
      稱「忘了（有無保管土地所有權狀）」或「不知道（按指本身並未參與設定地
      上權之事，但不知道別人有無處理或如何處理）」等語（見本院卷第九四、四
      八、四九頁），連同原告聲請調取之前開地上權登記申請卷宗，均尚不足作為
      有利於原告之認定。
五、末查，前開地上權登記申請卷宗顯示，劉永土係以「祭祀公業劉德安管理代表」
    名義就系爭土地，會同劉士國等五人，雙方委任代書於三十八年十月間向地政事
    務所申請，於三十八年十一月十四日送件登記，由祭祀公業劉德安設定地上權予
    被告（乙○○及被告甲○○之被繼承人丙○○等二人之被繼承人）劉士國等五人
    、應有部分各五分之一，地租或利息約定為「無料」（按即免費），其發生原因
    載為於十五年八月間在上揭土地上建築房屋，劉士國等五人為建物所有權人，業
    如前述。則原告另謂：依「台灣省各界縣市辦理單獨聲請地上權設定登記應行注
    意事項」第一項規定，基地使用人得單獨依三十五年十月二日頒布之土地登記規
    則第十七條後段規定聲請地上權設定登記，須以「如建物基地使用人已向基地所
    有權人訂有口頭或書面之合法租賃契約或地上權契約，而基地所有人拒不履行共
    同申請者，使用人可陳明不能覓致義務人共同申請登記事由，提繳鄉鎮區公所保
    證書及繳納租金等憑證」為其前提要件，但被告等之被繼承人劉士國與祭祀公業
    劉德安全體派下員間，就系爭土地並無任何口頭或書面之租賃契約或地上權設定
    契約，被告等及渠等之被繼承人劉士國自始至終均未給付原告或其他派下員使用
    系爭土地之任何對價租金之事實至明，遑論於申請登記時曾提繳鄉鎮區公所保證
    書及繳納租金等憑證，據以為辦理上開地上權設定登記，則被告等之被繼承人劉
    士國於系爭屬祭祀公業劉德安全體派下員公同共有系爭土地，所為應有部分五分
    之一之地上權設定登記，亦未具備上揭該注意事項規定之要件，自不生取得地上
    權之法律效果等語。自屬無據。
六、綜上所述，原告主張之：被告等非僅無從基於繼承關係取得渠等被繼承人劉士國
    就系爭土地設定應有部分五分之一之地上權，甚且負有塗銷以繼承為原因而辦畢
    如附表一、二所示之地上權登記義務；或：被告等之被繼承人劉士國於系爭土地
    ，所為應有部分五分之一之地上權設定登記，亦未具備「台灣省各界縣市辦理單
    獨聲請地上權設定登記應行注意事項」規定之要件，不生取得地上權之法律效果
    ，則被告等自無從以繼承原因辦理如附表一、二所示之地上權繼承登記等語。皆
    無理由。從而原告據民法第七百六十七條中段妨害除去請求權之規定，對被告二
    人，請求分別塗銷附表一、二所示之地上權登記，均不能准許，應予駁回。
七、結論：
    原告之訴為無理由，依民事訴訟法第七十八條，判決如主文。
中      華      民      國    八十九    年      五      月      十五    日
                                        民事第五庭法    官  陳惠生
右為正本係照原本作成
如對本判決上訴，須於判決送達後廿日內向本院提出上訴狀
中      華      民      國    八十九    年      五      月      十七    日
                                                法院書記官  魏淑娟


司法院資訊處製作；財團法人民間司法改革基金會備份。
